最高法院刑事判決　　　　　　　　　　　　　　　九十三年度台上字第五七二五號
　　上訴人　台灣高等法院台南分院檢察署檢察官
　　被　告　乙○○
　　　　　　甲○○
右上訴人因被告等背信案件，不服台灣高等法院台南分院中華民國九十二年八月二十
一日第二審更審判決（九十一年度重上更(三)字第六一八號，起訴案號：台灣台南地方
法院檢察署八十二年度偵續字第七九號），提起上訴，本院判決如左：
    主  文
原判決撤銷，發回台灣高等法院台南分院。
    理  由
本件原判決以公訴意旨略以：被告乙○○係台南市○○路二號中華國賓商業大樓（下
稱國賓大樓）第七屆管理委員會監察委員買賴白雪之夫、被告甲○○則係財務委員林
秀玲之父，被告黃璧華（已於民國九十年八月十七日死亡）係該委員會主任委員黃克
夫之父。黃克夫、買賴雪白、林秀玲（三人另經檢察官不起訴處分）於任內職務均分
別委由黃璧華、乙○○、甲○○代理行使。而黃璧華、乙○○、甲○○於代理前開職
務期間，未善盡職務，於八十年九月間，國賓大樓經台南市警察局消防警察隊檢查，
發現該大樓消防設備有多項缺失，並於八十一年一月十二日實施複檢，均未獲改善，
乃責令限期改善。八十一年一月十七日，黃璧華、乙○○、甲○○委請台南市淞正消
防企業行負責人劉樹生進行修繕估價，原估價單排煙閘門部分（六十〤六十公分）數
量一百零八具，每具價格為新台幣（下同）三千元，於同年二月二十九日，提交該業
主代表大會討論。經代表發現，該大樓排煙閘門總數虛報，價格過高，是以未通過該
案。詎黃璧華、乙○○、甲○○三人竟意圖為淞正消防企業行不法之利益，於同年三
月十七日，未經業主代表大會會議討論通過，竟請該行重新估價，將排（進）煙閘門
總數減為八十三具，每具估價為三千八百元，並與之訂立契約，而淞正消防企業行於
進行改善工程時竟以另不同之規格六十〤五十公分之排（進）煙閘門代替，且未依約
在牆壁鑽以能發揮該排（進）煙閘門之孔洞及實施全自動控制系統。然黃璧華、乙○
○、甲○○，竟予驗收支付全部工程款，致生損害於該大樓業主之利益，因認被告黃
璧華、乙○○、甲○○共同涉犯背信罪嫌云云。經審理結果，認不能證明被告等犯罪
，因而維持第一審諭知均無罪之判決，駁回檢察官在第二審之上訴，固非無見。
惟查：(一)、證據雖已調查，而其內容尚未完全明瞭者，即與未經調查無異，如遽行判
決，仍屬應於審判期日調查之證據未予調查。原判決認定該國賓大樓第七屆管理委員
會有委員九人，且於補簽第二份消防等改善工程契約時曾召開管理委員會，經過全體
委員三分之二以上出席，出席委員五人同意，其決議為合法。本案國賓大樓經檢查，
因消防設施有缺失，被告等委請淞正消防企業行進行估價，總價為一百零七萬一百元
（見偵字第九五六一號卷第十三頁之估價單），曾提請國賓大樓業主代表大會討論，
未獲通過，此經告發人徐義輝指證在卷，且為被告等所不爭執。由此，似認消防設施
改善工程，因金額龐大，關係公寓大樓使用人之安全，非單純僅屬一般管理行政事項
，而屬公寓大樓之重大修繕或改良，應經業主（或區分所有權人）會議決議為之。上
揭論斷如果無訛，該項估價既曾經大會否決，又無會議紀錄證明大會曾授權管理委員
會得在一定價格之下為之，何以對於同一件工程，另行估價後，毋須再經由業主代表
大會討論，而得由大樓管理委員會逕行議決？原判決未說明其原因，理由已有欠備。
又原判決理由記載「雖經比較八十一年三月十七日估價單所載排煙閘門單價每具三千
八百元比八十一年一月十七日估價單所載三千元為高，惟總工程款確由一百零七萬一
百元降至八十萬元，已為業主代表同意接受」（見原判決第五頁第十二至十五行），
國賓大樓第二次業主代表大會究竟在何時召開，其會議紀錄內容為何？是否確有同意
第二次之估價？抑或有其他證據證明業主代表已同意第二次之估價？原判決未敘明所
憑之依據，亦屬判決不備理由。再，原判決理由記載國賓大樓第七屆管理委員計有黃
克夫、林秀玲、買賴雪白、賴秀勤、陳萌祥、楊仲王、由述禮、陳正樹、林玉柱等九
人，管理委員中之賴秀勤之代理人王柏青曾於八十一年二月二十二日提出聲明書，請
求召集有關消防改善工程之業主代表大會討論（即八十一年二月二十九日所召開之業
主代表大會），於偵查中證稱「伊有參加原估價一百多萬元之會議，後來的八十萬元
會議，因其前後都不懂即退出，工程上不同意。」（見偵字第九五六一號卷第一四九
頁反面、第一六一頁）；委員陳正樹雖於偵查中稱：八十一年間管理委員會與淞正行
消防改善工程，召開管理委員會伊有參加，但中途先離席，管理委員會曾寄通知給我
，說對該契約有異議可對委員會提出等語（見偵字第九五六一號卷第一九四頁反面）
，但依王柏青所述，消防改善工程契約之管理委員會會議至少二次，陳正樹嗣於第一
審即更正陳述為「第一次會議時間過久伊先行退席，下次就通過要做，決議情形不清
楚」（見第一審卷第五十一頁）；證人楊仲王雖承認消防改善工程契約係伊簽署，但
不一定參加會議，亦否認簽約之前看過該契約之內容，對於是否經委員會議同意亦不
知情（見原審重上更(三)卷(一)第一四八、一四九頁）；證人陳高思（陳萌祥之代理人）
否認惟該屆之委員，僅參加業主代表大會（見原審重上更(三)卷(二)第四十九頁）；則楊
仲王、陳正樹、王柏青、陳高思是否確有參加該次委員會議？非無疑義。又依國賓大
樓住戶公約第六條，主任委員請假時，由副主任委員代之，本件被告黃璧華於八十一
年三月十六日至三十一日請假，副主任委員係何人？有無代理開會？次依卷附之帳冊
（至於卷外證物袋）之雜支項目，國賓大樓召開業主代表大會或管理委員會議，出席
之代表或委員均有支領出席費用（約每人一百元），何以八十一年三月十七日之管理
委員會議出席委員未領取出席費用？凡此攸關管理委員會議是否確實召開？出席人數
是否達開議之人數？本院前次發回意旨已予指明，原判決就此仍未詳予研求，仍有應
於審判期日調查之證據未予調查之違法。(二)、原判決以被告三人並非專業消防人員，
實難查覺八十一年一月十七日第一次估價與八十一年三月十七日第二次估價，就排煙
閘門所載單價不同，告訴人所購得之排煙閘門屬材料單價，不包括施工工資與承包商
欲得之合理利潤，作為被告無損害國賓大樓業主利益之有利論據。惟淞正消防企業行
第一次估價時，列出排煙閘門一○八個、單價三千元，沒有進風閘門，列有消防泵浦
改裝全自動啟動一式十二萬元，未列整修費用；但第二次估價時，除列有排煙閘門四
十二個、單價三千八百元，比第一次估價每個多出八百元外；另列進風閘門四十一個
、消防泵浦改裝全自動啟動及整修一式二十七萬五千元中之整修部分，俱為第一次估
價之所無（見偵字第九五六一號卷第二十一頁）；可見第二次估價所列排煙閘門四十
二個，其估價比原先估價計多出三萬三千六百元，增列進風閘門四十一個，每個三千
八百元，計十五萬五千八百元，且突然多出泵浦整修費達十五萬五千元。僅此三項已
比第一次估價多出三十四萬四千四百元，佔總價八十萬元之百分之四十三，似不須專
業消防知識，一般人僅需細心比對，即可查悉兩次估價間之項目有別，金額相差甚遠
。被告等何以能毫無爭議而與淞正消防企業行簽訂契約？是否與經驗法則無違？原審
未進一步詳予審認，自難謂洽。本件出售排煙閘門之證人黃瑞灥於偵查中證述，其所
出售予淞正消防企業行之價格為九十個十七萬元（見偵續字第七九號卷第七十頁反面
），且依八十一年三月十七日契約附件之估價單最後一項載明「工資與管理費」九萬
四千一百二十七元，是否已經將工資及利潤估算在內？原判決認排煙閘門單價三千八
百元係包含施工之工資與利潤在內，似與卷內資料不相適合，亦有證據理由矛盾之可
議。(三)、被告等雖一再辯稱完全依照消防隊檢查合格始付款云云。然國賓大樓因消防
設施有缺失，經命改善，於八十年十二月二日與淞正消防企業行簽訂消防、警報、排
煙、撒水改善工程契約，總金額一百二十二萬二千三百五十元，嗣於八十一年一月十
三日複檢未通過，至八十一年一月二十二日複檢仍未通過。再經改善後，始於八十一
年三月十七日檢查通過。此由台南市警察局八十一年十二月二十八日函（見偵字第九
五六一號卷第一五五頁正面），與台南市警察局消防第五分隊在八十一年三月十九日
所簽之陳報單「國賓大樓其消防設備不符規定，經開具改善通知單，限於二月十七日
複查，但大樓管理委員會申請延期，經隊部核准延於三月十七日再複查。三月十七日
由隊部王組長等人至該大樓檢查，其消防設備已改善符合消防規定」（見前引偵查卷
第一五八頁正面），顯示台南市警察局消防隊於八十一年三月十七日所檢查通過者，
係指於八十一年一月十三日、八十一年一月二十二日兩次複檢未通過之消防設施而言
。本件告發人指八十一年三月十七日之消防隊複查項目並非同日所訂消防改善工程契
約上安裝排煙閘門等合乎安檢規定，似非無稽；原判決理由認告發人所述係有誤會（
見原判決第九頁第三至六行）與卷內資料不相適合。又本件縱認已經管理委員會決議
通過訂立契約為可採，何以被告等早於決議之前或消防檢查合格之前之八十一年二月
二十七日即付款二十四萬元（見置於卷外證物帳冊第三○頁反面）？此與被告等受委
任處理大樓業務是否盡管理人之注意義務至有關係，原判決未予釐清，逕為被告等有
利之判斷，亦不足以昭信服，同有調查未盡及理由不備之違法。以上或為上訴意旨所
指摘，或為本院得依職權調查之事項，應認仍有發回更審之原因。又本件雖屬刑事訴
訟法第三百七十六條第五款所列之案件，惟於修正刑事訴訟法施行前，原得上訴於第
三審法院，且已繫屬於法院，依刑事訴訟法施行法第五條第一項規定，仍應依施行前
之法定程序終結之，附此敘明。
據上論結，應依刑事訴訟法第三百九十七條、第四百零一條，判決如主文。
中　　　華　　　民　　　國　　九十三　　年　　　十　　　月　　二十八　　日
                              最高法院刑事第八庭
                                  審判長法官  陳　炳　煌
                                        法官  陳　世　雄
                                        法官  韓　金　秀
                                        法官  吳　信　銘
                                        法官  黃　正　興
      右正本證明與原本無異
                                              書  記  官
中　　　華　　　民　　　國　　九十三　　年　　 十一 　　月　　　三　　　日
                                                                    Ｍ
